【裁判字號】    92,易,1155
【裁判日期】    950522
【裁判案由】    偽造文書等
【裁判全文】
臺灣臺北地方法院刑事判決              92年度易字第1155號
    公  訴  人  臺灣臺北地方法院檢察署檢察官
    被      告  丑○○
    選任辯護人  徐南城律師
    被      告  戌○○
    被      告  寅○○
    選任辯護人  吳榮達律師
上列被告等因偽造文書等案件，經檢察官提起公訴（91年度偵字
第8104號、92年度偵字第11694號），本院判決如下：
    主  文
丑○○、戌○○、寅○○均無罪。
    理      由
一、公訴意旨略以：被告戌○○、寅○○、丑○○共同基於意圖
    為自己不法所有、偽造文書之概括犯意聯絡，為出清被告丑
    ○○於民國84年間，自欽普建設股份有限公司分配之苗栗文
    山里祥雲社區之房、地數十戶 (分別登記於自己及其弟高樹
    賢、其妻黃文珍名下)，於86年間，渠等明知上開房地無買
    賣的事實，竟透過被告戌○○覓得如附表所示之人頭戶，由
    人頭戶提供身分證、印章、印鑑證明等文件，連續交由從事
    代書職業之寅○○製作不實之不動產買賣契約書後，再由被
    告寅○○持向苗栗線苗栗地政事務所辦理祥雲社區房、地之
    所有權移轉登記及抵押權設定登記，使苗栗縣苗栗地政事務
    所承辦人員於86年間登載於職務上所掌之建物及土地登記簿
    上，足以生損害於地政機關對於前開房地管理之正確性，又
    被告丑○○於辦理上開登記後，即持該不實之土地及建物登
    記資料，連續向臺北市第七信用合作社（下簡稱七信，已改
    制為安泰商業銀行)松山分社及臺北銀行（下簡稱北銀)長安
    東路分行申辦貸款，由每一人頭戶貸款新臺幣 (下同)270
    萬元至820萬元不等，致前開銀行之人員陷於錯誤，誤以為
    確係附表所示之買受人欲辦理貸款，而核准貸予附表所示之
    款項，而所貸得之款項均由被告丑○○以出賣不動產之尾款
    名義領取，嗣被告丑○○僅代前開買受人繳交數期貸款，自
    87年6月起不再予以繳款，而認被告。
二、
    (一)按犯罪事實應依證據認定之，無證據不得認定其犯罪事實
      ，刑事訴訟法第154條第2項定有明文。又所謂認定犯罪事
      實之證據，係指足以認定被告確有犯罪行為之積極證據而
      言，如未發現相當證據，或證據不足以證明，自不能以推
      測或擬制之方法，以為裁判基礎，最高法院40年台上字第
      86 號著有判例可稽。又「無罪推定」乃刑事司法程序上
      之基本原則，此種原則表現在刑事案件中，只是另一種形
      式表示負擔之法則。易言之，刑事案件之追訴，必須提出
      證據（舉證負擔），並需說服至無合理懷疑之地步（證明
      負擔），始能謂被告有罪。又此處所謂「合理的懷疑」是
      指在一切證據經過全部的比較或考慮後，審理事實的法官
      本於道義良知，對於該項證據有可以說出理由來的懷疑，
      此時對於追訴之事實，便不能信以為真，便應對被告作出
      無罪之判決。最高法院88年台上字第954號判決亦認「認
      定犯罪事實所憑之證據，雖不以直接證據為限，間接證據
      亦包括在內，然而無論直接證據或間接證據，其為訴訟上
      之證明，須於通常一般人均不致有所懷疑，而得確信為真
      實之程度者，始得據為有罪之認定，倘其證明尚未到達此
      一程度，而有合理之懷疑存在時，即難遽採為不利被告之
      認定」，即採此一見解。
    (二)在遠古糾問制度下，被告乃訴訟之客體，法官為被告之辯
      護人，被告自無防禦權可言。但隨著法治國思想之發展，
      於現代職權主義及當事人主義之刑事訴訟制度中，依據「
      法治國自主原則」 (Autonomieprinzip)，被告漸獲得訴
      訟主體之地位。而法治國自主原則，源於確認人有自主能
      力，故憲法上之自主原則，有二層涵義:
      無罪推定原則:
        而無罪推定原則有雙重涵義: 其一，未有證據證明被告
        曾有犯罪事實以前，推定被告為無辜 (無罪)，易言之
        ，如沒有積極證據足資認定被告犯罪，被告即不得被認
        為有罪，此乃證據裁判原則；其二，證明被告有罪，必
        需無合理可疑，否則，即應對被告為有利之認定，此即
        罪疑有利被告原則。
      不自證己罪原則:
        即禁止被告背叛自己，而成為對己不利之證據方法，其
        涵義有二: 其一，關於被告自白之證據能力，賦予被告
        緘默權，且被告之緘默不得資為被告不利之認定；其二
        ，關於被告之自白，不得作為被告有罪之唯一證據，易
        言之，以限制被告自白對犯罪事實之證明力，來保護被
        告之人權。
    (三)依據以上原則，就現行法言，我國刑事訴訟法第161條第1
      項之規定「檢察官就被告犯罪事實，應負舉證責任，並指
      出其證明方法」。足徵，目前我國在以實現刑罰權為目的
      之刑事訴訟中，舉證責任原則上由作為國家機關之檢察官
      承擔。在刑事訴訟中，基於前述「被告受到有罪判決前被
      推定無罪」、「有疑時為被告利益」而判斷之原則，當事
      實存在與否不能證明時，檢察官要受到不利的判斷。易言
      之，檢察官所負之舉證責任，必須使法院達到有罪之確信
      ，方會對被告作出有罪之判決；倘若法院未達到有罪之確
      信，即應對被告作出無罪之判決。
    (四)綜上所述，檢察官對被告之犯罪事實負有舉證責任，倘檢
      察官所提之證據，無法使法院形成有罪之確信，基於被告
      無自證無罪之義務，及無罪推定原則，被告縱使所辯不符
      常情，或前後矛盾不足採信，應與被告保持緘默作同等看
      待，認為檢察官舉證未足，而對被告作出無罪判決。亦即
      ，被告之緘默權之所以成為被告訴訟權之一環，而受憲法
      保障之原因，係基於前開法治國自主原則而來。同理，被
      告所辯不符常情、前後矛盾亦應與被告始終保持緘默為同
      樣之解釋，不能將被告所辯不符常情或所言矛盾當作認定
      被告有罪之證據。但是，被告之抗辯如不符常情或前後矛
      盾時，被告仍負有訴訟上之風險，亦即，當檢察官的舉證
      已使法院達到有罪之確信時，被告就其抗辯即應至少能成
      為訴訟上之爭點，倘卷內尚無何證據足資認定被告之抗辯
      為可能，而得推翻法官有罪之心證，即無削弱檢察官所提
      證據之機會，法官不採納被告之抗辯，而對檢察官所提之
      證據形成對被告有罪之確信時，最終被告將受到有罪之判
      決。
三、公訴人認戌○○、寅○○、丑○○共犯刑法第56條、第216
    條、第214條共同連續行使使公務員登載不實文書罪、及共
    犯刑法第56條、第339條第1項共同連續詐欺取財罪嫌，無非
    係以下列證據為其主要依據:
    壹、供述證據方面:
    (一)證人子○○、申○○、未○○、壬○○、己○○、辛○○
      、巳○○、甲○○及丙○○在調查時之陳述。
    (二)被告寅○○於調查時之供述。
    (三)被告戌○○於偵查時之供述。
    貳、非供述證據方面:
    (一)申○○等人與高樹賢之不動產買賣契約書、他項權利證明
      書、土地、建築改良物抵押權設定契約書及借據。
    (二)安泰商業銀行松山分行函送申○○等人之不動產抵押貸款
      之繳款明細及臺北銀行長安東路分行函、帳卡查詢-本金
      異動資料。
四、訊據被告丑○○、戌○○、寅○○均不否認有被告丑○○於
    86年間將苗栗祥雲社區之房地移轉登記給戌○○所指定之人
    ，並由代書即被告寅○○辦理等事實，惟均堅詞否認有何共
    同連續行使使公務員登載不實文書罪及共同連續詐欺取財罪
    。
    (一)被告丑○○辯稱略以: 該交易確實存在，並無虛偽，至於
      被告戌○○要移轉之第三人，伊均不認識，也不明瞭該第
      三人與被告戌○○間的關係等語。
    (二)被告戌○○辯稱略以: 伊確實有向被告丑○○購買苗栗前
      開房、地，伊有支付300萬元支票給被告丑○○作為訂金
      ，伊是買來分批賣給同行，伊有找庚○○和卯○○來幫忙
      把房子賣掉，並無偽造文書和詐欺行為等語。
    (三)被告寅○○辯稱略以: 伊是代書，本件買賣交易確實存在
      ，買主戌○○指示移轉登記給第三人，伊依照買主的指示
      移轉所有權，均依法處理，沒有虛偽可言，伊還代墊增值
      稅款迄今未受清償等語。
六、本院認定被告無罪之理由:
    (一)被告戌○○向被告丑○○購買苗栗祥雲社區房、地，並由
      被告戌○○之指示移轉登記予第三人確屬真實，並無虛偽
      :
      1.證人卯○○於偵查中陳述及審判時之證言略以: 伊認識
        戌○○，因戌○○告訴伊有便宜房子，要伊投資，那房
        子是丑○○及他公司股東名義，我只記得我們投資200
        萬元，其他是要辦貸款下來後再付，實際上要付多少錢
        無法記得，我們是以房屋的坪數及單價向他買的，該批
        房子有三種規格，上、下疊及透天，各有價錢，我們原
        本預估會有200萬元的利潤，但銀行貸款時縮水，我們
        本錢都拿不回來，還倒欠高先生100多萬元，所以貸款
        均由高先生拿走，事實上高先生拿的也不足，當時房地
        產正走下坡，銀行對貸款較嚴，例如: 本來說好每戶貸
        320萬元者，後來只貸280萬元，每戶少了40萬元，使我
        們利潤都不見了，這批房子等於白做。庚○○他是我以
        前的老闆，他介紹買了幾個房子，應該是戌○○找我，
        我找庚○○，庚○○又去找丙○○，丙○○是賣香的，
        他的普陀文物公司好像要買來當資產，或是普陀文物要
        用房子貸款或票貼，增加公司周轉金，後來可能是貸款
        未貸到，所以我知道庚○○曾要去賣普陀的那幾戶房子
        ，後來賣得如何就不知道了，後來也沒再見過庚○○。
        我們共付300萬元給丑○○，取得10幾20戶，我們打算
        與丑○○做3、4批生意，他們的房子還有很多，但因只
        做1批就虧本，所以沒有其他的生意，我們取得房子就
        賣給同業，除庚○○外，也不知道他們真名，只知有綽
        號比利、小五、小郭，他們告訴我們要買幾戶，我們就
        要他們提供要買的人的資料，送銀行審核，銀行通過才
        可能賣給他們提供之人，我們買一坪5萬元，可能賣5萬
        5 千元，賺一些差價，但比利他們也不是全部付給我們
        ，也要等房屋貸款撥下來後，才要再付尾款，也不見得
        有再給我們錢，以普陀文物所購的房子為例，是庚○○
        介紹的，這幾戶是我仲介的，當時庚○○應該在房貸下
        來後要給付我15萬元，但是沒給，他說等到丙○○將普
        陀文物那房子賣掉以後再給我，後來也沒付。我們是透
        過癸○○的介紹，向丑○○買房子，庚○○並不認識被
        告，怎麼可能會和丑○○有勾結，據我了解，丑○○的
        財力雄厚，以常理判斷他不可能賣給人頭，且銀行又是
        他常往來的銀行，若他真要詐欺，不至於找他經常往來
        的銀行，以我的立場而言，庚○○是向我買房子，而不
        是向丑○○買房子，其他像比利、小郭也是一樣的情形
        ，實因房地下跌及景氣不好才會如此，我個人認為聲稱
        被盜用名義購屋的午○○有問題，因為我對他有印象，
        當初他拿一張國會助理的證件，我們有送銀行去審核，
        且銀行審核都要本人對保，說他不是人頭或未買房子是
        可議的等語 (見91年度偵字第8104號卷第162頁至第165
        頁、及本院卷(二)第122頁至第134頁)。
      2.證人癸○○於審判時證稱: 因為我在做仲介業，我有問
        丑○○有沒有房子賣，他說他苗栗有房子，我就過去看
        ，是我介紹戌○○去買房子的，有訂買賣契約書，約22
        戶，大約6000多萬元，當時有約定買方有任意指定第三
        人為登記名義人，有附在合約的後面，戌○○有帶一張
        丁○○開具的300萬元支票到現場，當時丁○○也有到
        現場，因為賣方還有餘額，依照我們仲介業的立場，買
        賣雙方我們都要保護，所以餘額的部分，由買方代書來
        辦理過戶的事宜，據我瞭解，當初是在七信辦理貸款的
        ，正好七信的行員有業務需要，就在七信辦理，我也有
        委託大華不動產鑑價。因為這張支票是丁○○開的，當
        時我比較認識戌○○，丁○○是台中人，對苗栗比較熟
        ，所以找丁○○，但是後來這張支票跳票，因為丁○○
        沒錢，後來戌○○說變成他買，戌○○就拿了100萬元
        的現金跟丑○○換票回去等語 (見本院卷(二)第102頁至
        第121頁)。
      3.由證人卯○○、癸○○的證述，再佐以被告丑○○與戌
        ○○的買賣契約 (見本院卷(二)第145頁)，足資認定被告
        丑○○、戌○○的買賣契約係真實存在，並非偽造，而
        被告戌○○購屋的目的是獲得轉賣之利益，足可認定。
    (二)本件房、地所移轉登記之人，均為戌○○、卯○○等人所
      找來借名登記之訴外第三人，經查，該等登記名義人均有
      同意成為登記名義人之事實，且有親自七信辦理對保程序
      ，尚無行使使公務員登載不實之文書或詐欺之犯行:
      1.由前開證人卯○○、癸○○之證言，及審酌該買賣契約
        之約定，本件房、地買賣確實有由買方指定登記名義人
        之情形，此種交易方式恆屬常見，多為顧及能順利貸款
        而為，如登記名義人同意，並親自到銀行辦理貸款及對
        保手續，尚無不法可言。
      2.由以下證人之證言可知，檢察官起訴書附表內所列之人
        均有同意成為登記名義人:
        本件房、地貸款辦理之人，即證人酉○○證稱略以:
          本件房、地由伊辦理對保，伊有去過苗栗現場看過房
          子，伊有跟借款人電話聯絡過，但不會去客戶家裡，
          我們有問過丑○○，說不是假買賣，也有問過辦理貸
          款的買主，都承認有買房子，雖然有客戶是貨運司機
          ，有的穿拖鞋來，我直覺有點奇怪，但我們主要是徵
          信，本件有鑑價報告，也有對保，後來貸款是鑑價的
          七成等語 (本院卷(二)第55頁至第58頁)。由證人謝銀
          龍之證言可知，起訴書附表之人，均有親自至七信辦
          理對保手續，足資證明該等借名登記之人，均同意成
          為登記名義人之事實。
        證人丙○○到庭證稱: 當時我要跟銀行貸款，庚○○
          跟我說，貸款要有一個不動產，不動產他有辦法介紹
          ，用股東的名義來買房子，我們不用先出錢，就可以
          直接向銀行貸款，我不認識房屋的所有權人丑○○，
          是庚○○帶我去苗栗看房子的，我就用林麗玲、廖本
          聰、申○○、林炳龍的名義購買房子，這四人有去現
          場看房子，但他們授權我全權處理 (見本院卷(二)第2
          頁至第19頁)。
        證人辰○○證稱略以: 當時林炳龍是伊很要好的朋友
          ，他的公司在財務上有困難，我相信林炳龍，所以去
          簽銀行買賣契約書後面，林炳龍去世後，我去找朱建
          鈞，我跟他說為了此事，我信用都破產了，丙○○有
          繳了2、3年的利息等語 (見本院卷(四)第3頁至第6頁)
          。
        證人申○○證稱略以: 是丙○○叫我幫忙用我的名義
          登記這個房子，因為他說生意不好，需要借錢我有去
          銀行對保，我只認識林炳龍，在庭的被告都不認識等
          語 (見本院卷(四)第107頁)。
        證人壬○○證稱略以: 是我老闆戊○○說要投資，用
          我的名義購買，有去銀行對保，其他人我都不認識等
          語 (見本院卷(四)第108頁)。
        證人甲○○到庭證稱略以: 朋友小郭跟我說，去對保
          就有房子，也可以拿錢，是辛○○介紹我和小郭認識
          ，伊有去簽買賣契約，有提供印鑑證明，也有去銀行
          對保，但沒有付過貸款息，在庭的被告均不認識等語
          (見本院卷(四)第109頁)。
        證人辛○○到庭證稱略以:86 年間，伊的朋友小郭，
          說要用伊名義購買苗栗祥雲社區的房子，說東西辦下
          來要給我30萬元，但都沒有，買賣契約是伊在農安街
          的一個地下室簽的，印鑑證明也是伊提供的，也有去
          銀行對保，伊有介紹甲○○去買一戶，在庭的被告都
          不認識等語 (見本院卷(四)第110、111頁)。
        證人未○○證稱略以: 伊86年間在煜星實業公司任職
          ，伊老闆戊○○說要買房子，要以伊的名義購買，簽
          買賣契約時，買主的名字沒寫，價金也沒寫，伊只在
          空白的契約書上簽名，也有去對保等語 (見本院卷(四)
          第112頁)。
        證人乙○○證詞略以: 有位朋友譚貽莒介紹，問我是
          否要購買房子，說有低利貸款，但後面的情形，伊都
          不知，當時因為伊頭期款不足，有拿20萬元給譚貽莒
          ，因為伊當時因案通緝，後來錢都沒繳等語 (見本院
          卷(四)第113頁)。
        證人己○○證稱略以: 伊原本在酒店當泊車小弟，後
          來有一次泉哥叫伊去林森北路及新生北路高架橋附近
          ，伊好像有簽一份文件，但不知道那是什麼，伊沒有
          當人頭買房子的印象，就只有簽署那份契約的印象等
          語 (見本院卷(四)第202頁至第205頁)。但據證人謝銀
          龍證稱每位貸款人均有對保，證人既坦認簽署買賣契
          約，應有至銀行對保之事實，故關於對保部分，證人
          雖否認之，但本院認為應該是證人記憶模糊所致。
        證人巳○○證稱略以: 當時伊要辦信用卡，譚貽莒就
          告訴伊說要伊簽房屋買賣契約書，說這是做信用，譚
          貽莒說沒有房子就沒辦法請票跟辦信用卡，伊就簽了
          ，伊有與辛○○相互對保等語 (見本院卷(四)第207頁
          至第209頁)。
        證人午○○雖到庭證稱未簽署買賣契約，但伊亦稱沒
          有丟失過身分證，也未見過被告等語 (見本院卷(四)第
          43 、44頁)，其證言尚無法資以證明以午○○名義簽
          署之買賣契約與被告有關，更何況，經比對買賣契約
          上午○○之簽名與其在本院到庭作證時之簽名以觀，
          該等姓名無論在筆劃、運勢等方面非常相似，應係蔡
          佳璋所親為，證人到庭證稱非其簽名云云，或為記憶
          不清所致，或為害怕會負擔民刑責任而有否認之言。
        從以上證人證言可知，該等證人係庚○○、丙○○、
          戊○○、譚貽莒、小郭或泉哥所找來擔任登記名義人
          。其中證人譚貽莒已於91年8月6日間出境後未再入境
          ；小郭及泉哥無年籍辨明係何人均無法傳喚外；證人
          庚○○、戊○○經本院多次傳、拘均未到庭。故就卷
          內之證據觀之，證人林家瑞找證人庚○○尋找購屋之
          人，而後有丙○○、戊○○等人找如附表所示之人擔
          任名義人，尚無積極證據證明該等登記名義人係被告
          丑○○、寅○○、戌○○所找來，起訴書指該等登記
          名義人為被告所尋得，尚有誤會。
    (三)自資金流向觀之:
      1.據安泰銀行松山分行93年7月12日安松山字第930107號
        函證人午○○等11人撥貸當時之存提明細 (見本院卷(三)
        第89頁以下）觀之，彼等共貸款4917萬6673元，其中匯
        入欽普公司帳戶3710萬元，匯入被告丑○○帳戶1207萬
        6673元。
      2.據臺北銀行93年6月4日北銀長東字第9360005500號函證
        人林炳龍撥貸明細 (見本院卷(三)第87頁以下)觀之，其
        中匯入訴外人劉瑞吟帳戶31 2萬8125元、匯入許萬成帳
        戶260萬5043元、匯入丑○○帳戶242萬7598萬元。
      3.由上可知，系爭房地為欽普公司所有，故出售後，買受
        人以貸款給付部分價金，而該等貸得款項，部分流向欽
        普公司、部分流向被告或欽普公司之股東，應係拆帳所
        致，檢察官於起訴書稱: 撥貸後之款項均由被告丑○○
        領走，尚非事實。
    (四)綜上可知，本件房、地買賣確實有由買方指定登記名義人
      之情形，而買方指定的方式，依卷內證據資料僅能認定被
      告戌○○與證人卯○○有共同投資該房、地，先向被告丑
      ○○購買後，再轉賣之，至於其後庚○○、丙○○、比利
      、小郭、小五等人再找尋起訴書附表之人擔任登記名義人
      ，卷內資料僅能證明庚○○為證人卯○○所尋，證人丙○○為證人庚○○所尋，其餘證人究與被告戌○○係何種法
      律關係，並不明瞭。從而，檢察官既指被告戌○○、丑○○係假藉如附表登記名義人購屋之方式，向銀行貸款套現
      ，自應證明小郭、小五、比利等人與被告戌○○間有共同
      犯意之聯絡及行為分擔，且該等情形為被告丑○○、寅○○所明知。否則，買方基於貸款時之信用考量，指定第三
      人為借名登記之交易方式恆屬常見，係為顧及能順利貸款
      而為，如登記名義人同意，並親自到銀行辦理貸款及對保
      手續，尚無不法可言。
七、此外，本院復查無其他積極證據證明被告丑○○、戌○○、
    寅○○有何公訴人所指訴之共同連續行使使公務員登載不實
    之文書、共同連續詐欺取財犯行，因不能證明被告丑○○、
    戌○○、寅○○犯罪，揆諸前開說明，自應為被告均無罪之
    諭知。
據上論結，應依刑事訴訟法第301條第1項，判決如主文。
本案經檢察官楊智綸到庭執行職務
中    華    民    國    95    年    5    月     22    日
                  刑事第六庭審判長法  官  周占春
                                  法  官  林孟皇
                                  法  官  趙子榮
上正本證明與原本無異。
如不服本判決，應於判決送達後10日內向本院提出上訴狀（應抄
附繕本）。告訴人或被害人如對於本判決不服者，應具備理由請
求檢察官上訴，其上訴期間之計算係以檢察官收受判決正本之日
期為準。
                                   書記官  陳怡君
中    華    民    國    95    年    5     月    23    日


司法院資訊處製作；財團法人民間司法改革基金會備份。
